【裁判字號】    98,中簡上,149
【裁判日期】    980330
【裁判案由】    侵占
【裁判全文】
臺灣臺中地方法院刑事判決           98年度中簡上字第149號
上  訴  人
即  被  告  甲○○
上列上訴人即被告因侵占案件，不服本院97年度中簡字第3793號
中華民國97年12月11日第一審簡易判決（聲請案號：97年度偵緝
字第2449號），提起上訴，本院管轄第二審之合議庭，認不宜以
簡易判決處刑，爰依通常程序，逕為第一審判決如下：
    主    文
原判決撤銷。
本件公訴不受理。
    理    由
一、聲請簡易判決處刑意旨略以：上訴人即被告甲○○（下稱被
    告）因缺錢花用，於民國96年9月3日上午8時許，趁其父親
    即告訴人乙○委託其代為提領乙○所有之臺灣郵政股份有限
    公司臺中水湳郵局帳戶（帳號為00000000000000000號）內
    存款之機會，被告竟意圖為自己不法之所有，於提領新臺幣
    （下同）20萬元後，變易其原來持有上開存款之意思為所有
    之意思，而侵占其所持有乙○之20萬元存款，並挪為私用花
    費殆盡。嗣因被告提款後遲未將上開款項交付予乙○，且隨
    即避不見面，乙○遂撥打電話向臺中水湳郵局查詢，始發覺
    上開20萬元存款已為甲○○所提領並遭侵占。因認被告涉犯
    刑法第335條第1項之侵占罪嫌。
二、按告訴乃論之罪，告訴人於第一審辯論終結前，得撤回其告
    訴；告訴經撤回者，法院應諭知不受理之判決，刑事訴訟法
    第238條第1項、第303條第3款分別定有明文。又按刑事訴訟
    法第238條第1項之立法意旨，係重在限制告訴乃論之罪撤回
    告訴之時期，亦即撤回告訴，必須於第一審「辯論終結」前
    ，始得為之，逾此時期，即不得為之，以免肇致告訴人操縱
    訴訟程序及輕視裁判之流弊，則依此立法理由，應認此限制
    並非重在第一審終結程序是否經「言詞辯論」，而係重在告
    訴人之撤回告訴，須在第一審裁判前法院最後得審酌之時點
    前為之。又按裁判如經宣示者，於宣示時對外發生效力；如
    未經宣示、公告時，則於該裁判送達於當事人、代理人、辯
    護人或其他受裁判之人時，始對外發生裁判之效力，最高法
    院90年臺非字第243號判決可資參照。又不經言詞辯論之案
    件，得將判決前所有訴訟資料採為判決基礎，且參照前揭判
    例意旨，在判決因宣示或送達而對外發生效力前，並無羈束
    力，尚非不可變更，故於判決宣示或送達前，如經告訴人撤
    回告訴者，法院對之並非不得加以審酌。基上，應認不經言
    詞辯論之刑事簡易案件，告訴人得於一審判決宣示或送達前
    撤回其告訴。再者，於直系血親、配偶或其他五親等內血親
    或三親等內姻親之間，犯侵占罪章（含刑法第335條第1項）
    之罪者，須告訴乃論，此觀刑法第338條之規定甚明。另檢
    察官聲請以簡易判決處刑之案件，經法院認應為不受理判決
    之諭知者，應適用通常程序審判之，刑事訴訟法第451條之1
    第4項第3款、第452條亦定有明文。
三、經查，被告甲○○為告訴人乙○之子，其等二人為直系血親
    關係，均據被告、告訴人陳明在卷，並有全戶戶籍資料查詢
    結果表2紙附卷可按，依刑法第338條規定，本案被告經檢察
    官聲請簡易判決處刑之刑法第335條第1項侵占罪，須告訴乃
    論。又本案檢察官聲請簡易判決處刑於97年12月1日繫屬原
    審法院後，告訴人乙○旋即於97年12月8日具狀撤回對被告
    之前揭侵占罪告訴，並經由臺灣臺中地方法院檢察署函轉而
    於同年月11日送達於本院，有告訴人之聲請撤回告訴狀、前
    開函轉公文上蓋有本院收發室之收件章戳各一件在卷可佐（
    見原審卷1、8頁）。又原審法院係於97年12月11日以97年度
    中簡字第3793號判處被告罪刑而為第一審簡易判決，且該判
    決最早送達於本案當事人（即檢察官、被告）之日期，係於
    97 年12月17日始送達於被告收受（係送達至被告位於臺中
    市○○區○○路湳子巷9之11號2樓之28居所；至送達於本案
    偵查檢察官收受之日期則為98年1月7日），有本院送達證書
    2件附卷可憑（見原審卷13、15頁），是本件撤回告訴之時
    間係在原審判決送達前，依前開說明，即應諭知不受理之判
    決。從而，原審為第一審簡易判決時，未及審酌告訴人乙○
    前揭撤回對被告本案侵占告訴之情事，而對被告逕以簡易判
    決處刑之諭知，容有未洽。上訴人即被告指摘原審判決不當
    ，為有理由，應由本院予以撤銷，並不經言詞辯論，依法為
    不受理之諭知。
四、按檢察官聲請以簡易判決處刑之案件，經法院認為有第451
    條之1第4項但書之情形者，應適用通常訴訟程序審判之，刑
    事訴訟法第452條定有明文；且對於簡易判決之上訴，準用
    刑事訴訟法第3編第1章及第2章之規定，管轄第二審之地方
    法院合議庭受理簡易判決上訴案件，應依通常程序審理。其
    認案件有刑事訴訟法第452條之情形者，應撤銷原判決，逕
    依通常程序為第一審判決，法院辦理刑事訴訟簡易程序案件
    應行注意事項第14項亦有規定。查本案審判中發現被告所犯
    之罪應為不受理判決之諭知，係屬不合刑事訴訟法第449條
    所定得以簡易判決處刑之案件，而有刑事訴訟法第451條之1
    第4項但書第3款之情形，依前揭法律規定，原審適用簡易判
    決處刑程序，尚有未合，應由本院合議庭改依通常程序審理
    後，逕為第一審之判決，檢察官或被告如不服本判決，仍得
    於法定上訴期間內，向管轄之第二審法院提起上訴，附此敘
    明。
據上論斷，應依刑事訴訟法第455條之1第1項、第3項、第369條
第1項前段、第364條、第452條、第303條第3款、第307條，判決
如主文。
中    華    民    國    98    年    3     月    30    日
                  刑事第十三庭  審判長法  官  陳得利
                                      法  官  黃裕仁
                                      法  官  何世全
以上正本證明與原本無異。
如不服本判決，應於收受送達後10日內向本院提出上訴書狀，並
應敘述具體理由；其未敘述上訴理由者，應於上訴期間屆滿後20
日內向本院補提理由書（均須按他造當事人之人數附繕本）「切
勿逕送上級法院」。
                                      書記官  陳建分
中    華    民    國    98    年    3     月    30    日


司法院資訊處製作；財團法人民間司法改革基金會備份。
